臺灣雲林地方法院刑事判決　　　　　　 96年度訴字第4號
公　訴　人　臺灣雲林地方法院檢察署檢察官
被　　　告　丙○○
上列被告因偽造文書等案件，經檢察官提起公訴（95年度偵字第
3528號），嗣因被告就被訴事實為有罪之陳述，經本院合議庭裁
定由受命法官獨任適用簡式審判程序審理，判決如下：
    主  文
丙○○意圖為自己不法之所有，而侵占對於業務上所持有之物，
處有期徒刑捌月，緩刑貳年。偽造之「弘宇工程行」、「上雅造
景工程行」印章各壹枚、如附表一編號一所示支票背面偽造之「
弘宇工程行」印文及編號二、三所示支票背面偽造之「上雅造景
工程行」印文各壹枚均沒收。
    事  實
一、丙○○自民國94年11月初某日起任職於展溢營造有限公司（
    下稱展溢公司），在該公司所承攬之自來水股份有限公司第
    4 區管理處「鹿谷鄉淨水廠綠美化工程」擔任現場監工，負
    責監工及轉交工程款予下包廠商等業務，為從事業務之人。
    緣展溢公司於同年12月下旬某日，為給付工程款予下包廠商
    弘宇工程行及上雅造景工程行，而簽發如附表1 所示面額共
    計新臺幣（下同）677,500 元之支票3 紙，並由該公司實際
    負責人甲○○（登記負責人為其子朱家慶）交付丙○○代為
    轉交予上開2 家工程行，詎丙○○竟基於意圖為自己不法所
    有之侵占、詐欺等犯意及行使偽造私文書之概括犯意，將前
    開業務上所持有之3 紙支票侵占入己，再委由雲林縣斗六市
    ○○路上不知情之某刻印業者偽造「弘宇工程行」及「上雅
    造景工程行」之印章後，持以於如附表1 編號1 所示支票背
    面偽造「弘宇工程行」之印文，及於如附表1 編號2 、3 所
    示支票背面偽造「上雅造景工程行」之印文各1 枚，而分別
    偽造上開2 家工程行背書之私文書，並均以自己名義背書於
    其上，再於95年1 月10日左右，持如附表1 編號1 所示支票
    ，至彰化縣友人黃慶煌之住處，交付予不知情之黃慶煌，用
    以抵償其積欠黃慶煌之債務（含本金15萬元及利息7,500 元
    ），而行使上開偽造之私文書，致黃慶煌陷於錯誤，誤以為
    該紙支票業經受款人弘宇工程行背書於其上，因而免除丙○
    ○之債務，使之受有利益；丙○○復於同年月12日，持如附
    表1 編號2 、3 所示支票，至彰化市○○路上中華郵政股份
    有限公司永靖郵局（下稱永靖郵局）提示，而行使上開偽造
    之私文書，致該郵局不知情之承辦人員誤認丙○○係有權提
    示支票之人，而將該2 筆票款存入丙○○在該局所設立之帳
    戶內，足以生損害於展溢公司、弘宇工程行、上雅造景工程
    行、黃慶煌及永靖郵局審核票據背書之正確性。嗣因展溢公
    司發覺有異，向付款銀行調閱資料後，始悉上情。
二、案經展溢公司訴請臺灣南投地方法院檢察署呈請臺灣高等法
    院檢察署檢察長令轉臺灣雲林地方法院檢察署檢察官偵查起
    訴。
    理  由
一、按本件被告丙○○所犯係死刑、無期徒刑、最輕本刑為3 年
    以上有期徒刑以外之罪，其於準備程序就前揭被訴事實為有
    罪之陳述，經受命法官告知簡式審判程序之旨，並聽取其與
    公訴人之意見後，本院認無不得或不宜改依簡式審判程序進
    行之情事，依刑事訴訟法第273 條之1 第1 項、第284 條之
    1 規定，裁定本件由受命法官獨任進行簡式審判程序，合先
    敘明。
二、上揭犯罪事實，業據被告於本院審理中坦承不諱，核與告訴
    代理人甲○○於偵查中之指述相符，並有如附表1 所示之支
    票影本3 紙、展溢公司基本資料查詢、被告於永靖郵局所設
    立帳戶之郵政存簿儲金簿影本各1 紙附卷可稽，綜上足認，
    被告前揭自白核與事實相符，應堪採為被告有罪之證據，則
    被告前開犯行堪以認定。
三、查被告行為後，如附表2 所示之相關法律均業經變更，並俱
    於95年7 月1 日施行，經比較結果，裁判時法並未較為有利
    ，從而，依刑法第2 條第1 項前段規定，自應適用各該行為
    時法，亦即修正前法（至同日施行之刑法施行法第1 條之1
    ，僅係規範如何將刑法分則罰金刑之單位由「銀元」轉換為
    「新臺幣」，未就各該分則之實際內涵加以變更，自不生新
    舊法比較之問題，而應直接適用裁判時法）。
四、按偽造印章蓋於支票之背面即係偽造背書，其性質係屬偽造
    私文書，不待依習慣或特約，即足認定其用意之表示，無刑
    法第220 條之適用，最高法院64年臺上字第1597號著有判例
    可資參照。本件被告擔任展溢公司之現場監工，負責轉交工
    程款予下包廠商之業務，竟將其業務上所持有之該公司所簽
    發用以給付工程款之如附表1 所示支票3 紙侵占入己，核其
    所為，係犯刑法第336 條第2 項之業務侵占罪；又被告委由
    不知情之刻印業者偽造「弘宇工程行」及「上雅造景工程行
    」之印章後，分別持以於如附表1 編號1及 編號2 、3 所示
    支票背面偽造上開2 家工程行之印文各1 枚，而偽造上開2
    家工程行背書之私文書，並先後持如附表1 編號1 所示支票
    向不知情之友人黃慶煌抵償債務（此部分事實業經公訴檢察
    官於96年2 月7 日準備程序中當庭更正），及持如附表1 編
    號2 、3 所示支票，至永靖郵局提示，而連續行使上開偽造
    之私文書，致黃慶煌及該郵局不知情之承辦人員均陷於錯誤
    ，使被告受有免除相當於如附表1 編號1 所示票款之債務之
    利益，及取得該郵局承辦人員存入其帳戶內之如附表1 編號
    2 、3 所示之票款，足以生損害於展溢公司、弘宇工程行、
    上雅造景工程行、黃慶煌及永靖郵局審核票據背書之正確性
    ，核其所為，係犯同法第216 條、第210 條之行使偽造私文
    書罪、同法第339 條第2 項之詐欺得利罪、同條第1 項之詐
    欺取財罪。又被告利用不知情之刻印業者偽造「弘宇工程行
    」及「上雅造景工程行」之印章，為間接正犯。被告於同日
    所為之數次偽造印章、偽造印文、偽造私文書暨持以行使、
    詐欺取財等行為，分別係基於單一之犯意，以單一行為之數
    個舉動，接續進行同一犯罪，而侵害同種法益，均為接續犯
    ，屬單純1 罪。被告偽造印章及偽造印文均為偽造私文書之
    部分行為，又其偽造私文書復持以行使，偽造私文書之低度
    行為為高度之行使行為所吸收，均不另論罪。被告先後2 次
    行使偽造私文書之犯行，時間緊接，方法相同，觸犯構成要
    件相同之罪名，顯係基於概括犯意反覆為之，為連續犯，應
    依廢止前刑法第56條之規定論以1 罪，並加重其刑。又被告
    所犯業務侵占罪與行使偽造私文書罪、詐欺取財罪及詐欺得
    利罪間，分別有方法、目的之牽連關係，均為牽連犯，應依
    修正前刑法第55條後段之規定，從一重之業務侵占罪處斷。
    公訴人雖未就被告所犯詐欺得利犯行提起公訴，惟此部分與
    起訴之業務侵占罪及行使偽造私文書罪間有牽連犯之裁判上
    1 罪關係，為起訴效力所及，本院自應併予審理。
五、本院審酌被告年值青壯，身心健全，竟貪圖私利，利用他人
    信任，侵占業務上持有他人之支票，面額共計677,500 元，
    復偽造他人背書持以行使，而詐取票款及免除債務之利益，
    足以生損害於展溢公司、弘宇工程行、上雅造景工程行、黃
    慶煌及永靖郵局審核票據背書之正確性，惟念其並無前科紀
    錄，有臺灣高等法院被告前案紀錄表1 份在卷可按，素行良
    好，且犯後坦承犯行，並與告訴人展溢公司達成和解，有和
    解書1 紙存卷可查，態度尚佳等一切情狀，量處如主文所示
    之刑。
六、又被告前未曾因故意犯罪而受有期徒刑以上刑之宣告，有前
    揭臺灣高等法院被告前案紀錄表可參，因一時失慮而犯罪，
    且已與告訴人展溢公司達成和解，經此偵、審程序，當知所
    警惕，信無再犯之虞，本院認所宣告之刑以暫不執行為適當
    ，爰依刑法第74條第1 項第1 款之規定（依最高法院95年5
    月23日第8 次刑事庭會議決議意旨認應直接適用裁判時之新
    法），予以宣告緩刑2 年，以啟自新。
七、偽造之「弘宇工程行」、「上雅造景工程行」印章各1 枚，
    雖未扣案，且被告供稱使用後業已丟棄等語，惟並無證據證
    明業已滅失；另如附表1 編號1 所示支票背面偽造之「弘宇
    工程行」印文及編號2 、3 所示支票背面偽造之「上雅造景
    工程行」印文各1 枚，均應依刑法第219 條之規定，不問屬
    於犯人與否，併予宣告沒收。至如附表1 所示支票3 紙，雖
    分別經被告持向黃慶煌及立靖郵局行使，惟既非被告所有之
    物，又非違禁物，自不得宣告沒收。
據上論斷，應依刑事訴訟法273 條之1 第1 項、第284 條之1 、
第299 條第1 項前段，刑法第2 條第1 項前段、第336 條第2 項
、第216 條、第210 條、第339 條第1 項、第2 項、第74條第1
項第1 款、第219 條、修正前刑法第55條後段，刑法施行法第1
條之1 第1 項、第2 項前段，判決如主文。
本案經檢察官乙○○到庭執行職務。
中　　華　　民　　國　　96　　年　　2 　　月　　26　　日
                  刑事第一庭    法  官  王雅苑
以上正本證明與原本無異。
如不服本判決，應於判決收受後10日內，向本院提出上訴狀（須
附繕本）。
                                書記官  譚系媛
中　　華　　民　　國　　96　　年　　3 　　月　　1 　　日
如不服本判決應於送達後10日內向本院提出上訴狀
附錄本案論罪科刑法條全文：
中華民國刑法第210條
偽造、變造私文書，足以生損害於公眾或他人者，處5 年以下有
期徒刑。
中華民國刑法第216 條
行使第210 條至第215 條之文書者，依偽造、變造文書或登載不
實事項或使登載不實事項之規定處斷。
中華民國刑法第336 條第2 項
對於業務上所持有之物，犯前條第1 項之罪者，處6 月以上5 年
以下有期徒刑，得併科3 千元以下罰金。
中華民國刑法第339 條第1 、2 項
意圖為自己或第三人不法之所有，以詐術使人將本人或第三人之
物交付者，處5 年以下有期徒刑、拘役或科或併科1 千元以下罰
金。
以前項方法得財產上不法之利益或使第三人得之者，亦同。
附表1 （支票）：
┌──┬─────┬────┬────┬────┬────┬─────┐
│編號│支票號碼  │發票人  │發票日  │面額（  │付款人  │受款人及支│
│    │          │        │        │新臺幣）│        │票背面偽造│
│    │          │        │        │        │        │之印文1 枚│
├──┼─────┼────┼────┼────┼────┼─────┤
│ 1  │CL0000000 │展溢營造│民國95年│157,500 │彰化商業│弘宇工程行│
│    │          │有限公司│1 月10日│元      │銀行南投│          │
│    │          │        │        │        │分行    │          │
├──┼─────┼────┼────┼────┼────┼─────┤
│ 2  │CL0000000 │同上    │同上    │310,000 │同上    │上雅造景工│
│    │          │        │        │元      │        │程行      │
├──┼─────┼────┼────┼────┼────┼─────┤
│ 3  │CL0000000 │同上    │同上    │210,000 │同上    │同上      │
│    │          │        │        │元      │        │          │
└──┴─────┴────┴────┴────┴────┴─────┘
附表2 （新舊法比較）：
┌───────────────────────────────────────────────┐
│附表：                                                                                        │
├──────┬─────────────┬─────────────┬───────┬────┤
│相關變更條文│行為時法（下稱舊法）之內容│裁判時法（下稱新法）之內容│比  較  理  由│備    註│
├──────┼─────────────┼─────────────┼───────┼────┤
│【刑法第336 │罰金：（銀元）1 元以上。有│罰金：新臺幣1,000 元以上，│罰金刑之最低度│舊法均較│
│條第2 項、第│期徒刑加減者，其最高度及最│以百元計算。有期徒刑或罰金│刑，由銀元10元│為有利。│
│339 條第1 、│低度同加減之。拘役或罰金加│加減者，其最高度及最低度同│（前經提高10倍│        │
│2 項罰金刑最│減者，僅加減其最高度。    │加減之。拘役加減者，僅加減│）即新臺幣30元│        │
│低度刑之變更│                          │其最高度。                │，提高為新臺幣│        │
│與加、減】刑│                          │                          │1,000 元；且加│        │
│法第33條第5 │                          │                          │（減）之最低數│        │
│款、第67條、│                          │                          │額，亦由銀元1 │        │
│第68條      │                          │                          │元即新臺幣3 元│        │
│            │                          │                          │，提高成為新臺│        │
│            │                          │                          │幣100 元；又罰│        │
│            │                          │                          │金刑之最低度刑│        │
│            │                          │                          │亦同加（減）之│        │
│            │                          │                          │。            │        │
├──────┼─────────────┼─────────────┼───────┼────┤
│【連續犯之刪│連續數行為而犯同一罪名者，│刪除                      │新法將連續犯之│被告所犯│
│除】廢止前刑│以1 罪論。但得加重其刑至2 │                          │規定刪除後，除│行使偽造│
│法第56條    │分之1                     │                          │非符合「接續犯│私文書罪│
│            │                          │                          │」或「包括的一│，依舊法│
│            │                          │                          │罪」情形，可認│可論以1 │
│            │                          │                          │構成單一犯罪外│罪，依新│
│            │                          │                          │，均應認係數罪│法則須數│
│            │                          │                          │併罰。是此刪除│罪併罰，│
│            │                          │                          │雖非犯罪構成要│以舊法有│
│            │                          │                          │件之變更，但顯│利。    │
│            │                          │                          │已影響行為人刑│        │
│            │                          │                          │罰之法律效果，│        │
│            │                          │                          │自屬法律有變更│        │
│            │                          │                          │應依新法第2 條│        │
│            │                          │                          │第1 項規定，比│        │
│            │                          │                          │較新舊法。    │        │
├──────┼─────────────┼─────────────┼───────┼────┤
│ 【牽連犯】 │第55條後段：犯1 罪而其方法│（刪除）                  │新法刪除牽連犯│被告所犯│
│修正前刑法第│或結果之行為犯他罪名者，從│                          │之規定        │4 罪，依│
│55條後段→現│一重處斷。                │                          │              │新法須分│
│行刑法刪除該│                          │                          │              │論併罰，│
│規定        │                          │                          │              │依舊法則│
│            │                          │                          │              │僅從一重│
│            │                          │                          │              │論處，以│
│            │                          │                          │              │舊法有利│
│            │                          │                          │              │。      │
├─┬────┴─────────────┴─────────────┴───────┴────┤
│結│經整體比較結果，舊法均較為有利，應適用舊法。                                              │
│論│                                                                                          │
└─┴─────────────────────────────────────────────┘
